最高法院民事判決　　　　　　九十四年度台上字第二０００號
　　上　訴　人　甲○○
　　　　　　　　　　　　巷11.
　　訴訟代理人　粘舜權律師
　　被 上訴 人　乙○○
　　　　　　　　　　　　巷76.
　　訴訟代理人　胡致中律師
上列當事人間請求損害賠償事件，上訴人對於中華民國九十三年
三月三十一日台灣高等法院第二審判決（九十二年度重上字第五
三九號），提起一部上訴，本院判決如下：
    主  文
原判決關於駁回上訴人之訴及上訴計新台幣壹佰陸拾萬元之本息
暨該訴訟費用部分廢棄，發回台灣高等法院。
    理  由
本件上訴人主張：與伊同為台北縣板橋市第九屆浮洲里里長候選
人之被上訴人，於該屆里長選舉期間之民國九十一年五月下旬至
六月七日，意圖使伊不當選，基於以文字散布不實事項之概括犯
意，由其文宣人員製作內載：「選舉激烈已開始，……，金錢買
票滿天飛，有人用錢買票求連任，里長若要錢來買，浮洲落後無
建設，……用錢買票最無恥，這種里長不可選給他」、「……因
咱浮洲里已經落後其他別里數十年，……近日中又被金牛黑金想
要連任，不管里民生死，大買票……里長買票最悲哀，害到子孫
無將來」及「『曾』經無建設，專業啥路用」等不實文字為內容
之競選宣傳單三份（下稱系爭宣傳單），經被上訴人逐一簽名後
並影印多份，分送該里選民瀏覽，嚴重妨害伊之名譽，並因而使
伊未能當選致受有非財產上之損害。被上訴人因違反公職人員選
舉罷免法（下稱選罷法）相關規定，業經檢察官提起公訴及刑事
法院判處罪刑，爰提起刑事附帶民事訴訟，依侵權行為之法律關
係，求為命被上訴人給付伊新台幣（下同）一百六十萬元及自訴
狀繕本送達翌日起加付法定遲延利息之判決（上訴人原請求被上
訴人賠償六百萬元本息，但超過上開金額之請求，及其另請求被
上訴人將民事判決全文刊載於新聞紙部分，經第一審及原審判決
其敗訴後，未據聲明不服）。
被上訴人則以：系爭宣傳單係他人製作後交伊簽名，非伊所製作
。其上所載「曾經無建設，專業啥路用」等文字，並非指上訴人
。且其內容意在提醒里民拒絕賄選，不要投票給買票的人，此為
可受公評之事，亦可阻卻違法，而不負民事損害賠償之責。縱伊
應負賠償之責，上訴人請求之金額仍屬過高。上訴人在系爭宣傳
單上加注「做賊喊抓賊，買票的人賴別人」而誣指伊買票，有違
反選罷法及對伊為誹謗之情事，經以其應賠償伊之六百萬元與上
訴人之債權抵銷結果，上訴人更不得請求伊給付等語，資為抗辯
。
原審廢棄第一審所為上訴人勝訴部分即被上訴人應給付（賠償）
上訴人八十萬元本息之判決，改判駁回上訴人該部分之訴，並就
上訴人另請求給付八十萬元本息部分，維持第一審所為上訴人敗
訴之判決，駁回其上訴，無非以：兩造同為台北縣板橋市第九屆
浮洲里里長候選人，被上訴人於該屆里長選舉期間之九十一年五
月下旬至六月七日止，於其文宣人員所製作之宣傳單上簽名，並
影印多份分送該里選民之事實，有被上訴人不爭執之系爭宣傳單
可稽，堪認為真實。該宣傳單所載：「選舉激烈已開始，……，
金錢買票滿天飛，有人用錢買票求連任，……用錢買票最無恥，
這種里長不可選給他」、「……因咱浮洲里已經落後其他別里數
十年，……近日中又被金牛、黑金想要連任，不管里民生死，大
買票……里長買票最悲哀，害到子孫無將來」、「『曾』經無建
設，專業啥路用」等文字，客觀上固足以造成里民對上訴人個人
評價產生貶損之效果，使其名譽受損，且其損害與被上訴人上開
言論，有因果關係存在。惟證人即浮洲里里民楊阿森、陳慶賢、
（潘）黃玉雲、（簡）游順蘭、劉麗花既均證稱確聽說有買票之
傳聞，則被上訴人於第一審：「我沒有說甲○○（上訴人）有買
票，我當時也沒有想『曾』有買票，當時外面也沒有『曾』買票
的狀況，也沒有人檢舉『曾』買票」之自認，即與事實不符，依
民事訴訟法第二百七十九條第三項規定，應得以撤銷。審酌上情
及就上訴人於被上訴人之宣傳單上加註：「抹黑、黑函；做賊喊
抓賊；買票的人賴別人；誰有買票，天知、地知……」等語以觀
，可見該屆里長選舉期間，兩造互指買票，買票之說並非空穴來
風。而系爭宣傳單內容，含有對里長之選舉，如以金錢賄選，將
害及未來村里之建設與發展，並提醒里民拒絕賄選之期待，即與
公共議題有關，應屬可受公評之事。是被上訴人依多位里民轉述
之印象所得，指摘上訴人「買票」，以當時所處競選激烈、時間
緊迫、資訊查證不易之時空背景下，依司法院大法官會議釋字第
五○九號解釋意旨，縱被上訴人無法證明上訴人確有買票，仍有
相當理由確信為真實，自難認其有故意虛構之真正惡意，而責令
負民事損害賠償之責。上訴人依侵權行為法律關係，請求被上訴
人賠償損害，即屬無理，不應准許等詞，為其判斷之基礎。
按民事訴訟法第二百七十九條第一項所謂當事人自認之事實，係
指當事人之一造，就他造主張不利於己之事實，於其準備書狀內
或言詞辯論時或在受命法官前自認者而言。至當事人在刑事案件
所為不利於己之陳述，未可與該條所謂之自認同視（參見本院四
十四年台上字第九八八號判例意旨）。本件被上訴人所稱：「我
沒有說甲○○（上訴人）有買票，我當時也沒有想『曾』有買票
，當時外面也沒有『曾』買票的狀況，也沒有人檢舉『曾』買票
」云云，似為被上訴人於另件違反選罷法案件之第一審刑事法院
審理中所為之供述（見台灣板橋地方法院九十一年度訴字二五七
五號刑事卷宗，九十二年二月二十一日審判筆錄、原審卷七四頁
），本與民事訴訟法第二百七十九條第一項所定之自認有間，原
不生自認之效力及得否撤銷自認之問題。原審竟謂被上訴人得依
同條第三項之規定，撤銷該「自認」，而為不利於上訴人之論斷
，即有違誤。其次，上訴人一再否認於被上訴人之宣傳單上加註
：「抹黑、黑函；做賊喊抓賊；買票的人賴別人；誰有買票，天
知、地知……」等文字，再予散發，並請求鑑定其筆跡（原審卷
三三頁、三四頁）。原審未說明所以認定該宣傳單係上訴人所加
註之憑據及理由，即認該次里長選舉期間，兩造互指對方買票，
買票之說非屬空穴來風，亦屬速斷，且有判決不備理由之違法。
再者，證人即里民楊阿森、陳慶賢、潘黃玉雲、簡游順蘭、劉麗
花等人，縱向被上訴人反應「聽說有買票之傳聞」，惟楊阿森等
人究於何時向被上訴人反應有聽說買票之傳聞？在系爭宣傳單製
作前抑或其後？被上訴人有無進一步查證其消息之來源？苟未查
證，可否僅據傳聞即指摘競選之對手即上訴人買票？又被上訴人
所指上訴人「買票」行為，是否等同於系爭宣傳單上所載：「…
…近日中又被『金牛』、『黑金』想要『連任』……」等內容中
之「金牛」、「黑金」？如不等同於「金牛」、「黑金」，究有
如何相當之理由足使被上訴人確信上訴人為「金牛」、「黑金」
，而得認其所指摘者屬善意之言論，並據以阻違法？凡此均與
被上訴人是否有故意虛構之真正惡意？應否負損害賠償責任之判
斷，所關頗切。原審未遑詳予調查審認，遽為不利於上訴人之判
決，尤屬難昭折服。上訴意旨，指摘原判決駁回其訴及上訴計一
百六十萬元本息部分為不當，求予廢棄，非無理由。
據上論結，本件上訴為有理由。依民事訴訟法第四百七十七條第
一項、第四百七十八條第二項，判決如主文。
中　　華　　民　　國　九十四　年　十一　　月　　三　　日
                      最高法院民事第四庭
                          審判長法官  蘇　茂　秋
                                法官  蘇　達　志
                                法官  王　仁　貴
                                法官  謝　正　勝
                                法官  高　孟　焄
      本件正本證明與原本無異
                                      書  記  官
中　　華　　民　　國　九十四　年　十一　　月   十五 　日
                                                      ｊ
